臺灣高等法院民事判決　　　　　　　　　 93年度上字第727號
上　訴　人　甲○○
被　上訴人　丙○○
兼訴訟代理
人　　　　　乙○○
當事人間請求侵權行為損害賠償事件，上訴人對於中華民國92年
6月9日臺灣臺北地方法院92年度附民字第95號第一審判決提起上
訴，本院於93年12月28日言詞辯論終結，判決如下：
    主      文
上訴駁回。
第二審訴訟費用由上訴人負擔。
    事實及理由
壹、程序方面：
一、按因犯罪而受損害之人，於刑事訴訟程序得附帶提起民事訴
    訟，對於被告及依民法負賠償責任之人，請求回復其損害。
    前項請求之範圍，依民法之規定，刑事訴訟法第487條定有
    明文。本件上訴人主張其與被上訴人詹伯峰（下稱詹伯峰）
    、訴外人王榮樞（已於民國88年2月間死亡）、詹伯郎四人
    出資合夥向法院投標購買房地，買得之房地登記於被上訴人
    丙○○（下稱丙○○）名下，詎詹伯峰未經其與王榮樞之同
    意，擅自以買得之房地向銀行設定抵押權，貸得款項私用，
    致其與王榮樞受有損害，所涉背信罪，業經檢察官提起公訴
    ，丙○○雖未經提起公訴，然抵押權設定均須丙○○蓋章，
    丙○○當屬知情，亦為共同侵權行為人，依民法第184條第1
    項、第185條規定，應負連帶損害賠償責任。而其業已受讓
    王榮樞之合夥權利，因提起本件刑事附帶民事訴訟，揆諸上
    開規定，尚無不合，先予敘明。
二、次按在第二審為訴之變更或追加，非經他造同意，不得為之
    。但請求之基礎事實同一者，不在此限，民事訴訟法第446
    條第1項、第255條第1項第2款定有明文。所謂「請求之基礎
    事實同一」者，係指變更或追加之訴與原訴之主要爭點有其
    共同性，各請求所主張之利益在社會生活上可認係屬同一或
    關連之紛爭，而就原請求之訴訟及證據資料，於審理繼續進
    行時，在相當程度範圍內具有同一性或一體性，得期待於後
    請求之審理予以利用，且無害於他造當事人程序權之保障，
    俾先後兩請求在同一程序得加以解決，避免重複審理，進而
    為統一解決紛爭（最高法院91年度台抗字第552號、91年度
    台抗字第648號裁定意旨參照）。本件上訴人於原審主張因
    被上訴人未經合夥人同意，以合夥財產設定抵押權貸款使用
    ，致其受有損害，依民法第184條、第185條共同侵權行為法
    律關係，被上訴人應連帶賠償損害。嗣於本院審理中，因被
    上訴人為時效消滅之抗辯，上訴人主張另依民法第197條第2
    項關於不當得利法律關係請求，核屬訴之追加。被上訴人雖
    不同意訴之追加，惟前後二訴均須就被上訴人設定抵押貸款
    行為是否構成侵權行為，有無致上訴人受損害加以認定，二
    者之訴訟及證據資料有事實上之共通性與關聯性，原訴訟與
    證據資料於追加之訴有繼續使用之可能性與價值，宜利用同
    一訴訟程序審理，藉以一次解決紛爭，俾符訴訟經濟之要求
    ，且對於被上訴人程序權之保障無不利影響，揆之前揭說明
    ，上訴人追加之訴與原訴間之基礎事實即屬同一，無庸經被
    上訴人同意，應予准許，合先敘明。
貳、實體方面：
一、上訴人主張：伊與乙○○、王榮樞、詹伯郎四人於80年8月6
    日簽訂共同標購房地產協議書（下稱系爭協議書）成立合夥
    關係，約定每人各出資新台幣（下同）320萬元，以丙○○
    名義向法院投標購買坐落台北市○○區○○段4小段376地號
    土地及其上門牌號碼台北市○○區○○路2巷11弄17號建物
    （下稱系爭房地），得標後並登記在丙○○名下。嗣因系爭
    房地未能立即出售，各合夥人乃同意將系爭房地出租予他人
    。詎被上訴人二人基於意圖為自己不法所有之概括犯意，未
    經伊與王榮樞之同意，分別於81年5月12日、84年5月1日以
    系爭房地向彰化商業銀行先後設定本金最高限額1,044萬元
    、120萬元之第一、第二順位抵押權，並借得款項合計985萬
    元花用殆盡，致生損害於伊與王榮樞。又王榮樞業將其320
    萬元合夥出資額之債權讓與伊，系爭房地已於89年3月間出
    售他人，乙○○應賠償伊640萬元，惟僅償還350萬元，尚有
    290萬元迄未清償，屢經催討，均未獲置理。爰依民法第184
    條第1項、第185條共同侵權行為之規定，提起本件刑事附帶
    民事訴訟，求為命被上訴人連帶給付290萬元，及自刑事附
    帶民事起訴狀繕本送達被上訴人翌日起加計法定遲延利息之
    判決，並願供擔保聲請宣告假執行。
二、被上訴人則以：詹伯峰向彰化商業銀行貸款及以系爭房地向
    彰化商業銀行設定抵押權，業經隱名合夥人即王榮樞、詹伯
    郎之同意，且經王榮樞轉告上訴人，上訴人未為反對，伊基
    於出名營業人就系爭房地抵押貸款，費用、利息均自行繳納
    ，且於89年3月14日應上訴人之要求給付350萬元，遠高於上
    訴人之出資額320萬元，復於同年4月7日還清二筆貸款，塗
    銷抵押權登記，故上訴人未因系爭房地設定抵押權而遭受任
    何損害。又合夥人均知系爭房地無利潤，上訴人殊無可能以
    高於出資額80萬元之價格購買王榮樞之合夥股份，上訴人未
    受讓王榮樞合夥權利，自無權要求王榮樞部分之合夥分配利
    益，上訴人請求伊再給付290萬元，完全無據。又縱認伊應
    負侵權行為責任，然上訴人於87年12月間即已知悉上開貸款
    行為，遲至92年3月間始提起本件訴訟，亦已罹於時效，伊
    得拒絕賠償。系爭房地業已出售，抵押貸款亦已還清，伊未
    受有利益，上訴人所得款項尚超過每一合夥人可分配之金額
    320萬7,350元，上訴人更未受損害，無不當得利可言。而丙
    ○○對於乙○○與上訴人、王榮樞、詹伯郎之合夥情事完全
    不知情，僅為出名登記的人頭，相關文件均是應乙○○要求
    而填載簽署，亦不知上訴人未同意設定抵押權，貸款所得款
    項亦完全由乙○○處理，並無侵權行為等語，資為抗辯。
三、原審以詹伯峰所涉刑事背信罪經判決無罪為由，而駁回上訴
    人之訴及其假執行之聲請，上訴人不服，提起上訴，並於移
    效消滅抗辯有理由，則追加依民法第197條第2項規定之不當
    得利法律關係請求，其聲明為：(一)原判決廢棄。(二)被上訴人
    應連帶給付上訴人290萬元，及自92年6月18日（即刑事附帶
    民事訴訟判決正本含起訴狀繕本送達翌日）起至清償日止，
    按年息百分之五計算之利息。(三)願供擔保請准宣告假執行。
    被上訴人答辯聲明為：(一)上訴駁回。(二)如受不利之判決，願
    供擔保請准宣告免假執行。
四、上訴人主張其與乙○○、王榮樞、詹伯郎四人於80年8月6日
    簽訂系爭協議書成立合夥關係，約定每人各出資320萬元，
    以丙○○名義向法院投標購得系爭房地，並將系爭房地登記
    於丙○○名下，已據上訴人提出系爭協議書（見本院訴字第
    10號卷第23頁）為證，並為被上訴人所不爭執，堪信此部分
    事實為真實。又詹伯峰自認於81年5月12日、84年5月1日分
    別以系爭房地向彰化商業銀行設定本金最高限額1,044萬元
    、120萬元之第一、第二順位抵押權，據此向彰化商業銀行
    數次借貸款項合計985萬元之事實，且有附於台灣台北地方
    法院檢察署（下稱台北地檢署）89年度調偵字第190號偵查
    卷內之抵押權設定登記資料（見該卷第19至38頁，影本外放
    本院卷）、土地登記謄本、建物登記謄本（見台北地檢署88
    年度他字第2800號偵查卷第7至12頁，影本外放本院卷）、
    彰化商業銀行西三重分行89年4月5日彰西重字第612號函檢
    附之借據（見台北地檢署調偵字190號卷第11至18頁）在卷
    可稽，亦堪信為真實。惟上訴人主張上開抵押權設定及貸款
    行為，均未經其與王榮樞同意，致渠等受有損害，丙○○均
    知情且於文件上蓋章，為共同侵權行為人，王榮樞復已將其
    合夥權利讓與伊等情，則為被上訴人所否認，並以上開情詞
    置辯，是本件應予審究者厥為(一)本件合夥性質究為一般合夥
    或隱名合夥？(二)詹伯峰二次抵押權設定貸款行為是否未經上
    訴人、王榮樞同意，致渠等受有損害而應成立侵權行為？(三)
    本件侵權行為損害賠償請求權是否罹於時效？(四)上訴人得否
    依民法第197條第2項不當得利規定而請求返還？(五)丙○○應
    否連帶負侵權行為損害賠償責任或不當得利返還責任？茲分
    述如下：
  (一)本件合夥非隱名合夥：
    １稱合夥者，謂二人以上互約出資以經營共同事業之契約，
      民法第667條定有明文，而隱名合夥者，謂當事人約定，
      一方對於他方所經營之事業出資，而分受其營業所生之利
      益，及分擔其所生損失之契約，同法第700條亦定有明文
      。是隱名合夥乃為出名營業人所經營之事業而出資，其財
      產權移屬於出名營業人，對於移屬於出名營業人之財產，
      隱名合夥人不得有所主張。本件依系爭協議書內記載：共
      同標購標的為系爭房地，共同標購人為王榮樞、上訴人、
      詹伯郎、乙○○，每人持分各四分之一，每人出資320萬
      元，出名登記人為丙○○，系爭房地出售後所得利潤或出
      租租金之20%作為乙○○之酬勞，其餘依持分比例分配等
      內容，有系爭協議書可稽，觀其文義顯係合夥人四人互約
      出資購買系爭房地，將購得之系爭房地登記在丙○○名下
      ，並就系爭房地出售或出租所得利潤予以分配甚明。
    ２雖關於系爭房地之標購、產權移轉、稅捐費用之繳納、房
      屋整修、房地出租與出售事宜均由乙○○處理，其餘合夥
      人僅出資外，就房地管理、費用支出等均不參與之事實，
      為兩造所不爭執。然合夥之事務，原則上固由合夥人全體
      共同執行之，惟亦得約定或決議由合夥人一人任之，並給
      予報酬，此觀民法第671條第1、2項、第678條第2項規定
      即明，且依同法第679條規定，該執行合夥事務之人，對
      外具有代表權。本件系爭房地並非約定登記為乙○○名義
      ，上訴人、王榮樞、詹伯郎亦非就乙○○投資取得系爭房
      地之營業參與出資，僅是就合夥目的事業即投資系爭房地
      所有事務之執行，約定由乙○○執行，對外由乙○○代表
      ，並給予乙○○系爭房地出售所得或出租租金20%之酬勞
      ，乙○○處理上開事務顯係基於其為合夥事務之執行人，
      尚不得遽以合夥事務之執行即認定其為出名營業人，並論
      斷本件合夥為隱名合夥。是上訴人主張本件合夥為一般合
      夥，堪予採信，被上訴人抗辯上訴人、王榮樞、詹伯郎均
      為隱名合夥人，尚非可取。
  (二)乙○○二次設定抵押權貸款行為未經上訴人、王榮樞同意，
    構成侵權行為：
    １按因故意或過失，不法侵害他人之權利者，負損害賠償責
      任。故意以背於善良風俗之方法，加損害於他人者亦同，
      民法第184條第1項定有明文，是關於侵權行為損害賠償請
      求權，以受有實際損害為成立要件，若無損害即無賠償可
      言，最高法院19年上字第363號判例意旨可資參照。次按
      當事人主張有利於己之事實者，就其事實有舉證之責任，
      民事訴訟法第277條前段定有明文，是民事訴訟如係由原
      告主張權利者，應先由原告負舉證之責，若原告先不能舉
      證，以證實自己主張之事實為真實，則被告就其抗辯事實
      即令不能舉證，或其所舉證據尚有疵累，亦應駁回原告之
      請求，同院17年上字第917號判例意旨亦可參照。本件上
      訴人主張被上訴人行為成立共同侵權行為，自應就此負舉
      證責任。
    ２依系爭協議書所示，上訴人與詹伯峰、王榮樞、詹伯郎係
      約定四人各自出資，共同投標購買系爭房地，以為出售或
      出租獲取利益，關於系爭房地之出租、出售事宜則由詹伯
      峰負責管理執行，並支領報酬，為一般合夥契約，詹伯峰
      為合夥事務之執行人，業如前述。按合夥人依約定或決議
      執行合夥事務者，於執行合夥事務之範圍內，對於第三人
      ，為他合夥人之代表，民法第679條定有明文。本件依上
      開合夥契約，詹伯峰就系爭房地僅有出租、出售之管理權
      限，尚無貸款之權限，揆諸上開規定，乙○○在未取得全
      體合夥人之同意下，自無單獨以系爭房地設定抵押權貸取
      款項私用之權限。
    ３詹伯峰自認於81年5月12日、84年5月1日以系爭房地向彰
      化商業銀行設定1,044萬元、120萬元之本金最高限額抵押
      權，且據以向該銀行貸得985萬元提領自行花用，並自行
      負擔貸款利息之事實，惟辯稱：上開貸款業取得王榮樞同
      意，復由王榮樞轉告上訴人，顯然上訴人亦已同意云云。
      然查上訴人否認王榮樞轉知之事實，詹伯峰就上訴人及王
      榮樞同意其貸款之事實，未提出任何證據以資證明，所為
      主張自難信實。參諸詹伯峰於87年12月21日以系爭房地設
      定債權額640萬元之第三順位抵押權予上訴人，以擔保系
      爭協議書之權利，此有土地建築改良物抵押權設定契約書
      在卷可稽（見本院訴字第10號卷第22頁）；及證人即辦理
      上開抵押權設定之代書詹前徽於本院證稱：87年12月20日
      ，王榮樞與上訴人到伊事務所，王榮樞跟伊說，他與甲○
      ○及另外二個人合夥買一個不動產，這個不動產被其中一
      個合夥人拿去銀行設定抵押貸款，借的時候他不知情，所
      以要請伊幫他們辦抵押權設定，保障權利。當天王榮樞本
      來有約乙○○，但等了很久沒有來，改約21日來辦，王榮
      樞跟伊說，一個人投資320萬元，因21日無法來，就請甲
      ○○過來，伊問他金額及抵押權人名義要如何寫，他說他
      的部分320萬元以甲○○的名義設定等語（見本院訴字第
      10號卷第51至52頁），顯見詹伯峰以系爭房地辦理上開二
      次抵押貸款時，確未經上訴人及王榮樞同意，否則何須設
      定二份出資額共640萬元之抵押權予上訴人？是上訴人主
      張詹伯峰上開以系爭房地辦理第一、二順位之抵押權設定
      並貸款行為未經其與王榮樞同意，堪以採信。
    ４次按各合夥人之出資及其他合夥財產，為合夥人全體之公
      同共有，民法第668條定有明文。本件上訴人、王榮樞各
      出資320萬元，與乙○○、詹伯郎合夥以丙○○名義購買
      系爭房地，所購得之系爭房地依上開規定仍為合夥財產，
      而為合夥人全體公同共有，詹伯峰雖為合夥事務之執行人
      ，惟並無將合夥財產辦理貸款之權限。詎其未經合夥人即
      上訴人與王榮樞之同意，將合夥財產即系爭房地辦理二次
      抵押權設定，據以貸款985萬元供自己花用，雖貸款費用
      與利息均由其繳納，然系爭房地因有第一、二順位本金最
      高限額抵押權之擔保物權存在，必然使其財產價值降低，
      對於合夥人即上訴人、王榮樞之利益不無影響。是詹伯峰
      上開抵押貸款行為，係基於自己不法所有意圖，故意違背
      其合夥事務執行人之義務，而侵害上訴人、王榮樞之利益
      ，自應成立侵權行為，當無庸疑。
  (三)本件侵權行為損害賠償請求權已罹於時效：
    １按因侵權行為所生之損害賠償請求權，自請求權人知有損
      害及賠償義務人時起，二年間不行使而消滅，民法第197
      條第1項前段定有明文，而所謂知有損害，非僅指單純知
      有損害而言，其因而受損害之他人行為為侵權行為，亦須
      一併知之，若僅知受損害及行為人，而不知其行為之為侵
      權行為，則無從本於侵權行為請求賠償，時效即無從進行
      ，最高法院46年台上字第34號判例意旨參照。又時效因聲
      請調解而中斷者，若調解之聲請經撤回、被駁回、調解不
      成立時，視為不中斷，民法第133條亦定有明文。
    ２上訴人自承：伊在87年12月間就系爭房地設定第三順位抵
      押權前的一個禮拜，乙○○的配偶跟伊說，系爭房地遭乙
      ○○拿去銀行設定一千多萬元，已經花了九百多萬元，方
      知被騙了等語（見本院訴字第10號卷第30頁），是上訴人
      至少於87年12月21日（即前往代書詹前徽處辦理抵押設定
      ）前即知悉詹伯峰上開侵權行為。至於王榮樞部分，依證
      人詹前徽證稱王榮樞於87年12月20日告知合夥之系爭土地
      遭人設定抵押等語，亦堪認定王榮樞於當時即知悉詹伯峰
      侵權行為之事實。查本件上訴人對於被上訴人提出刑事背
      信罪之告訴後，曾於88年12月23日就本件損害賠償事件向
      台北市大安區公所聲請調解，固生中斷時效之效力，惟嗣
      後調解未成立，有附於台北地檢署調偵字第190號偵查卷
      內之該公所89年2月24日函可稽（見該卷第1頁，影本外放
      本院卷），揆諸民法第133條規定，即應視為不中斷。而
      上訴人係於92年3月11日始向原審法院刑事庭提起刑事附
      帶民事訴訟，有刑事附帶民事起訴狀及蓋於其上日期戳可
      憑（見台灣台北地方法院92年度附民字第95號卷第3頁）
      ，則上訴人、王榮樞之損害賠償請求權，顯已逾法定之二
      年時效期間，乙○○抗辯本件侵權行為損害賠償請求權已
      罹於時效，其得拒絕給付，堪以採信。
  (四)上訴人不得依民法第197條第2項規定之不當得利請求返還：
　  １按損害賠償之義務人，因侵權行為受利益，致被害人受損
      害者，於前項時效完成後，仍應依關於不當得利之規定，
      返還其所受之利益於被害人，民法第197條第2項定有明文
      。
    ２本件詹伯峰以系爭房地設定上開抵押權，據以借款供自己
      花用，對於上訴人、王榮樞成立侵權行為，上訴人及王榮
      樞已於87年12月21日前知悉，時效業於89年12月21日完成
      。經查系爭房地嗣於89年3月間出售予訴外人林玉蓮，買
      賣價金為1,320萬元，此有附於台灣台北地方法院91年度
      易字第797號刑事卷內之不動產買賣契約書（見該卷第62
      頁，影本外放本院卷）在卷可稽。又乙○○於89年3月14
      日交付面額350萬元之支票予上訴人，用以償還上訴人之
      出資，且自行清償上開抵押貸款，抵押權業已塗銷之事實
      ，亦有抵押權塗銷同意書在卷可憑（見本院上字第727號
      卷第18、19頁）。而乙○○就辦理抵押權所須費用及借款
      應納利息均由其自行繳納，系爭房地於出售前因出租所得
      租金各合夥人曾分配46萬元，系爭房地出售所得扣除費用
      後，每一合夥人可分配320萬7,350元等事實，復為上訴人
      所不爭執，亦堪信為真實。乙○○既為合夥事務之執行人
      ，就系爭房地有管理、出租、出售之權限，其於系爭房地
      出售後，就賣得價金有保管之權限，尚非無法律上原因而
      受領，各合夥人固可依合夥關係請求返還其出資額及分配
      利益，惟究與不當得利有別。至乙○○未經上訴人、王榮
      樞同意，擅以系爭房地抵押貸款使用，於抵押權存在時固
      使合夥財產價值降低，惟系爭抵押權業已塗銷，貸款復已
      清償，其貸得款項後，扣除支付成本，是否尚有利益存在
      ，致上訴人、王榮樞受有損害，並非無疑，上訴人既未能
      證明乙○○尚受有何利益，從而，上訴人依不當得利之法
      律關係請求乙○○返還利益，尚非有理由。
    ３再依上訴人提出之委託書、證人詹前徽之證詞，關於王榮
      樞對於乙○○二次抵押貸款侵權行為所生損害賠償請求權
      部分顯未涉及（詳後述），上訴人復未能證明王榮樞業將
      此部分權利讓與，尚無主張基於受讓自王榮樞之侵權行為
      損害賠償請求權請求乙○○賠償之依據。況假設上訴人受
      讓王榮樞對於乙○○之侵權行為損害賠償債權，惟因本件
      消滅時效已完成，上訴人亦未能證明乙○○有不當得利之
      情，業如前述，是上訴人請求乙○○給付290萬元並非有
      據。
  (五)丙○○無庸負連帶侵權行為損害賠償責任或不當得利返還責
    任：
    １按數人共同不法侵害他人之權利者，連帶負損害賠償責任
      ，民法第185條第1項前段定有明文，該條項前段所謂共同
      侵權行為，須共同行為人皆已具備侵權行為之要件始能成
      立，若其中一人無故意過失，則其人非侵權行為人，不負
      與其他具備侵權行為要件之人連帶賠償損害之責任（最高
      法院22年上字第3437號判例意旨參照），是共同侵權行為
      責任之成立，必以數人共同不法侵害他人之權利，而各行
      為人之過失均為其所生損害之共同原因者，始足當之。
    ２上訴人主張：丙○○與乙○○共謀基於意圖為自己不法所
      有之概括犯意，未經伊與王榮樞之同意，分別於81年5月
      12日、84年5月1日擅將系爭房地向彰化商業銀行先後設定
      本金最高限額1,044萬元、120萬元之抵押權登記在案，並
      向彰化商業銀行數次借貸款項合計985萬元花用殆盡，丙
      ○○亦均霑20%之委任報酬，且亦於相關文件上填載簽署
      ，足見丙○○顯然知情而與乙○○有意思聯絡與行為共同
      關連性，丙○○為共同侵權行為人，應連帶負損害賠償責
      任等語。丙○○則辯稱：伊僅為出名登記的人頭，相關文
      件均係應乙○○要求而填載簽署，亦不知上訴人未同意設
      定抵押權，貸款所得款項亦完全由乙○○處理，無侵權行
      為等語。經查：
      (1)依系爭協議書約定合夥人不包括丙○○，且其內容載有
        ：「本房地產出售後所得利潤或出租租金之百分之二十
        付給乙○○為酬勞，其餘以持分比例分配」等語（見本
        院訴字第10號卷第23頁），明確記載報酬係給付乙○○
        ，並無丙○○在內；而兩造簽訂系爭協議書時，丙○○
        未出面，更未在系爭協議書上簽名，丙○○為系爭房地
        之借名登記名義人之事實，復為上訴人所不爭執，顯然
        丙○○確為系爭房地登記名義人，而不參與合夥事務，
        乙○○因係合夥事務執行人，依系爭協議書收取報酬，
        上訴人空言主張丙○○同有收取20%之報酬云云，尚不
        足取。
      (2)乙○○以系爭房地向銀行辦理抵押借款，因丙○○為系
        爭房地之登記名義人，手續上須其會同辦理，惟此與其
        明知上訴人、王榮樞未同意要屬二事，自不得僅以其曾
        於抵押借款文件上有簽名，遽認其明知上訴人、王榮樞
        未同意，而擅自以系爭房地貸款花用，成立共同侵權行
        為。又檢察官亦以丙○○為乙○○借用名義投標者，對
        於抵押貸款均不知情，依罪嫌不足作成不起訴處分確定
        在案，有不起訴處分書可稽（見台北地檢調偵字第190
        號卷第123、124頁，影本外放本院卷），亦可佐明。上
        訴人復未能舉證證明丙○○就上開抵押貸款有何故意或
        過失不法侵害其權利等情，其主張丙○○應負共同侵權
        行為責任云云，即不足取。
      (3)本件丙○○不構成侵權行為，非損害賠償之義務人，上
        訴人自不得依民法第197條第2項規定，援不當得利之法
        律關係請求返還利益，上訴人此部分主張亦不可取。
五、上訴人另主張王榮樞曾分別於86年12月8日、87年1月5日向
    伊借貸100萬元、300萬元，嗣於87年12月20日其與王榮樞知
    悉乙○○背信偷貸情事欲向乙○○索討時，王榮樞即向其表
    示願讓與出資額320萬元之合夥股份債權，用以抵償部分之
    借款，王榮樞亦以電話告知乙○○上開合夥股份讓與情事，
    同時將該320萬元之抵押權以其名義設定，均獲乙○○同意
    ，王榮樞並應詹前徽代書之請求，於87年12月21日書立委託
    書交付其資為設定債權額640萬元之第三順位抵押權登記在
    案，其已於87年12月21日受讓王榮樞之合夥權利等語。詹伯
    峰則以委託書未能證明上訴人已取得王榮樞所轉讓之合夥股
    份，上訴人未能提出王榮樞原持有之系爭協議書，顯然王榮
    樞未讓與其權利予上訴人，況當時各合夥人已知本件合夥購
    買之系爭房地已無利潤，上訴人殊無可能以高於出資額80萬
    元之價格購買王榮樞之合夥股份等語，經查：
  (一)依上訴人所提出之委託書日期為87年12月21日，內容記載：
    「茲委託甲○○小姐全權處理共同房地產，土地座落－士林
    區○○段○○段三七六地號、０．二七三九公頃、持分萬分
    之一一二，房屋座落－台北市○○區○○路二巷十一弄十七
    號一樓及地下防空避難室及士東路二六號等公共設施計二五
    三．七平方公尺，特此委託，謹致甲○○小姐」等語（見本
    院訴字第10號卷第21頁），並無關於王榮樞要將其合夥出資
    債權或侵權行為損害賠償請求權轉讓予上訴人之文字記載。
  (二)然依證人詹前徽代書於本院先證稱：系爭房屋是王榮樞委託
    伊辦理抵押設定，在87年12月21日的前一天，王榮樞與上訴
    人到伊事務所，王榮樞跟伊說，他與上訴人及另外二個人合
    夥購買不動產，被其中一個合夥人拿去銀行設定抵押貸款，
    借的時候他不知情，所以要請伊幫他們辦抵押權設定，保障
    權利。20日當天王榮樞本來有約乙○○，但等了很久，沒有
    來，改約21日來辦手續，王榮樞跟伊說，一個人投資320萬
    元，因21日無法來，就請上訴人過來，伊問他金額及抵押權
    人名義要如何寫，他表示320萬元以上訴人的名義設定，沒
    有說原因，但有說私下他會與上訴人再去算等語，雖證人就
    本院訊間：王榮樞有否告訴伊將其投資之權利讓給上訴人，
    答稱沒有等語（見本院訴字卷第10號第51至52頁），然嗣後
    證稱：王榮樞跟伊說，他將投資權利義務讓與上訴人，至於
    錢如何支付，再與上訴人計算等語（見本院上字第727號卷
    第11頁），經本院訊問何以與之前證述不符時，再證稱：王
    榮樞確實有將四分之一合夥權利讓與上訴人，他當天說與人
    合夥不動產遭他人私下向銀行借貸，請伊幫忙辦理抵押權設
    定，當天乙○○未到，而約定隔日辦理，因隔日他無法來，
    交由上訴人處理，他的權利讓與上訴人，320萬元設定在上
    訴人名下，上次作證謂王榮樞沒有將投資權利讓與給上訴人
    是不對的，因當初伊反對王榮樞如此處理，如設定在上訴人
    一人名下，與合夥契約是不符的，王榮樞才特別跟伊說，他
    的合夥權利已經讓與給上訴人等語（見同前卷宗第11、12頁
    ）。又依系爭房地於87年12月21日設定債權額640萬元之第
    三順位抵押權登記案之土地建築改良物抵押權設定契約書之
    內容載明：「擔保權利總金額：債權額新台幣六百四十萬元
    正、約定事項：本件抵押係擔保民國80年8月6日所簽訂共同
    標購房地產協議書」等語（見本院訴字第10號卷第22頁），
    顯見抵押權人即上訴人享有640萬元擔保權利，所擔保之債
    權為基於系爭協議書之出資債權，可認王榮樞將其基於系爭
    房地之合夥權利讓與上訴人，似非虛偽。
  (三)雖證人即王榮樞之配偶王黃芳美證稱：王榮樞往生當天在斷
    氣前親口跟伊說與乙○○間有一筆不動產的投資關係等語（
    見本院上字第727號卷第29頁），然證人亦證稱：伊與王榮
    樞分居長達十多年，王榮樞遺產是由其處理的，伊對於王榮
    樞之財產不是很清楚。王榮樞有無將投資權利讓與上訴人，
    伊不清楚等語（見同前卷宗第28、29頁），且如系爭合夥出
    資債權未讓與上訴人，即屬王榮樞之遺產，而由證人及其他
    繼承人繼承，是證人為利害關係人，尚難單憑其證詞，遽為
    不利於上訴人之認定。
  (四)末按合夥人非經他合夥人全體之同意，不得將自己之股分轉
    讓於第三人。但轉讓於他合夥人者，不在此限，民法第683
    條定有明文；又合夥人死亡者，依民法第687條第1款規定即
    當然退夥，而退夥人與他合夥人間之結算，應以退夥時合夥
    財產之狀況為準。退夥人之股分，不問其出資之種類，得由
    合夥以金錢抵還之。合夥事務，於退夥時尚未了結者，於了
    結後計算，並分配其損益。合夥因左列事項之一而解散：三
    合夥之目的事業已完成或不能完成者；合夥財產，清償合夥
    債務及返還各合夥人出資後，尚有賸餘者，按各合夥人應受
    分配利益之成數分配之，同法第689條、第692條第3款、第
    699條分別定有明文。查上訴人自王榮樞受讓系爭合夥股份
    ，雖未經全體合夥人同意，但為詹伯峰所知悉，自生合法效
    力。又系爭房地於89年3月間出售予訴外人林玉蓮，買賣價
    金為1,320萬元，為兩造所不爭執，揆諸上開規定，合夥目
    的事業已完成，應即解散，上訴人果基於受讓王榮樞之合夥
    權益非不得依合夥契約關係，向乙○○請求返還出資額，惟
    此究為別一法律關係，要與本件詹伯峰侵權行為無涉，上訴
    人復未依此主張請求，本院自無庸審酌，附此敘明。
六、綜上所述，被上訴人抗辯丙○○非共同侵權行為人，本件侵
    權行為損害賠償已罹於消滅時效，詹伯峰未受有利益，上訴
    人亦未受損害，尚屬可信。從而，上訴人主張本於共同侵權
    行為、民法第197條第2項不當得利之法律關係，請求被上訴
    人連帶給付290萬元，及自92年6月18日（即刑事附帶民事訴
    訟判決正本含起訴狀繕本送達翌日）起至清償日止，按年息
    百分之五計算之利息，為無理由，不應准許。原審為上訴人
    敗訴之判決，及駁回其假執行之聲請，理由雖有不同，惟結
    論尚無二致，仍應認於法並無不合。上訴意旨指摘原判決不
    當，求予廢棄改判，為無理由，應予駁回。
七、本件事實已明，兩造其餘攻擊防禦方法與舉證，經逐一審酌
    ，認均不影響本件判決之結果，爰不一一論述，附予敘明。
八、據上論結，本件上訴為無理由，依民事訴訟法第449條第2項
    、第78條，判決如主文。
中　　華　　民　　國　　94　　年　　1　 　月　　11  　日
                  民事第十一庭審判長法　官　阮富枝
                                    法　官　黃豐澤
                                    法　官　林麗玲
右正本係照原本作成。
上訴人不服本判決，應於收受送達後二十日內向本院提出上訴書
狀，其未表明上訴理由者，應於提出上訴後二十日內向本院補提
理由書狀（均須按他造當事人之人數附繕本）上訴時應提出委任
律師或具有律師資格之人之委任狀；委任有律師資格者，另應附
具律師資格證書及釋明委任人與受任人有民事訴訟法第四百六十
六條之一第一項但書或第二項（詳附註）所定關係之釋明文書影
本。
中　　華　　民　　國　　94　　年　　1 　　月　　14　　日
                                    書記官　鄭淑昀
附註：
民事訴訟法第四百六十六條之一（第一項、第二項）：
對於第二審判決上訴，上訴人應委任律師為訴訟代理人。但上訴
人或其他法定代理人具有律師資格者，不在此限。
上訴人之配偶、三親等內之血親、二親等內之姻親，或上訴人為
法人、中央或地方機關時，其所屬專任人員具有律師資格並經法
院認為適當者，亦得為第三審訴訟代理人。
